【裁判字號】    99,交訴,37
【裁判日期】    991014
【裁判案由】    公共危險等
【裁判全文】
臺灣板橋地方法院刑事判決              99年度交訴字第37號
公  訴  人  臺灣板橋地方法院檢察署檢察官
被      告  乙○○
選任辯護人  高秀枝律師
上列被告因公共危險等案件，經檢察官提起公訴（98年度調偵字
第2271號），本院判決如下：
    主  文
乙○○駕駛動力交通工具肇事，致人受傷而逃逸，處有期徒刑陸
月，如易科罰金，以新臺幣壹仟元折算壹日。
被訴過失傷害部分公訴不受理。
    事  實
一、乙○○於民國98年6 月8 日上午11時33分許，騎乘車牌號碼
    P89-367 號重機車，行經臺北縣新莊市○○路、昌隆街口，
    欲由外側車道左轉進入中港路432 巷時，本應注意左彎車應
    讓直行車先行，且依當時情況，並無不能注意之情事，竟疏
    未注意左後方來車而貿然左轉，適同向左後方之甲○○騎乘
    車牌號碼196-DDT 號重機車直行至同一路口時，因閃避不及
    而撞及乙○○所騎乘之重機車，甲○○因而人車倒地，並受
    有左鎖骨骨折、左肩、左腹、左膝、左踝多處擦傷及腹部鈍
    傷併血尿等傷害（乙○○所涉過失傷害部分，嗣甲○○於本
    院審理時撤回告訴，另諭知公訴不受理）。詎乙○○於肇事
    後，竟另基於肇事逃逸之犯意，未下車查看處理，亦未對甲
    ○○施以任何救護措施，即逕行駛離現場逃逸。嗣員警陳奇
    宏據報趕往現場處理，甲○○則將其所記下之肇事車輛號碼
    告知陳奇宏，而陳奇宏旋通報中港派出所，並請派出所員警
    協助查詢該肇事車號之車籍資料，始查悉上情。
二、案經甲○○訴由臺北縣政府警察局新莊分局移送臺灣板橋地
    方法院檢察署檢察官偵查起訴。
    理  由
甲、被訴肇事逃逸部分：
壹、程序部分：
    按刑事訴訟法第159 條第1 項雖規定，被告以外之人於審判
    外之言詞或書面陳述，除法律有規定外，不得作為證據。惟
    同法第159 條之5 第1 、2 項已規定，經當事人於審判程序
    同意作為證據，法院審酌該言詞陳述或書面陳述作成時之情
    況，認為適當者，亦得為證據。當事人、代理人或辯護人於
    法院調查證據時，知有第159 條第1 項不得為證據之情形，
    而未於言詞辯論終結前聲明異議者，視為有前項之同意（指
    同條第1 項之同意作為證據），此乃第159 條第1 項所容許
    ，得作為證據之例外規定之一。經查，本案被告乙○○、選
    任辯護人及檢察官於言詞辯論終結前，均未就判決所引用之
    各該被告以外之人於審判外之陳述及所調查之證據主張有刑
    事訴訟法第159 條第1 項不得為證據之情形，本院復審酌各
    該證據作成時並無違法及證明力明顯過低之瑕疵等情況，認
    為適當，是本案經調查之證據均有證據能力。至以下所引其
    餘非屬供述證據部分，既不適用傳聞法則，復查無違法取得
    之情事存在，自應認同具證據能力。
貳、實體部分：
一、訊據被告乙○○固坦承於前揭時、地騎乘車號P89-367 號重
    機車與甲○○所騎乘車號196-DDT 號重機車發生碰撞，惟矢
    口否認有何肇事逃逸之犯行，辯稱：伊案發時騎乘上開機車
    欲左轉中港路432 巷，當開始左轉時就被撞到，對碰撞後的
    事情一片空白，等伊有印象時，人就已經在中原路的家中，
    伊全身有挫傷、頭暈的現象，伊不知道如何到家；伊就和太
    太至中港派出所詢問伊是摔倒還是發生車禍，中港派出所員
    警查詢伊的車號就說伊是發生車禍，然後通知正在處理本件
    車禍的員警；伊後來到署立臺北醫院急診，有問醫生說為何
    伊會忘記發生車禍的過程，醫生說可能是因伊腦震盪才會喪
    失記憶，而伊並無肇事逃逸的意思；被告之辯護人亦為被告
    辯護稱：本件車禍被告是遭告訴人自後方撞擊，被告被撞倒
    後身體受傷，根本無力再救助告訴人，且被告並非故意不為
    救助而逃逸，再本件並無證據證明被告主觀上知悉自身肇事
    且有意逃逸之事實云云，茲查：
(一)、告訴人甲○○於前揭時、地，騎乘車號196-DDT 號重機車行
    經臺北縣新莊市○○路、昌隆街口時，因前方行車之被告乙
    ○○未打方向燈即貿然左轉，致告訴人閃避不及而撞及被告
    所騎乘之車號P89-367 號重機車，致告訴人因人車倒地而受
    有左鎖骨骨折、左肩、左腹、左膝、左踝多處擦傷及腹部鈍
    傷併血尿等傷害，且被告於車禍發生後並沒有過來查看告訴
    人受傷之情形，亦未有任何報警、叫救護車、留下聯絡方式
    或留在現場等候警方處理之舉等情，業據證人即告訴人甲○
    ○於警詢、偵查中指述甚明。此外，復有道路交通事故現場
    圖、道路交通事故調查報告表(一)、(二)、現場及車損照片18幀
    、國防醫學院三軍總醫院附設民眾診療服務處98年6 月8 日
    北市衛醫字第0501110514號診斷證明書1 紙附卷可稽，是本
    件被告確有上開肇事逃逸之客觀事實，應堪認定。
(二)、至被告雖以前揭情詞置辯，經查，依卷附之行政院衛生署臺
    北醫院99年7 月27日北醫歷字第0990009096號函所示：患者
    來院時有短暫之記憶喪失，有腦震盪之現象，電腦斷層檢查
    無顱內出血，僅臨床上之腦震盪現象等語（見本院卷第39頁
    ），且證人即行政院衛生署臺北醫院醫師劉耿顯於本院審理
    時到庭證稱：「（檢察官問：請說明初步診斷部分記載為何
    ？）被告到院之後我們還沒有做診斷，上面說腦部輕微受傷
    ，這是被告自述他有記憶喪失約一小時左右，會這樣寫可能
    是詢問的結果不是很清楚，在還沒有做電腦斷層之前會做初
    步診斷，當時的診斷結果是輕微腦震盪。」、「（檢察官問
    ：你們之後有無幫被告做電腦斷層檢查？）有，因為被告主
    述有記憶喪失，記憶喪失的時間比較短，並沒有意識喪失，
    是我們問他車禍前在哪裡等問題，因為病人回答的不是很好
    ，沒有辦法清楚描述車禍發生前後的情形，才會這樣寫有記
    憶喪失的情形…」、「（檢察官問：關於腦震盪的判斷有無
    辦法依客觀的方式判斷，或是依照病人的主述？）一般是依
    照病患的描述，如果電腦斷層沒有發現受如腦挫傷、腦水腫
    等傷害，但有昏迷不醒、短期記憶喪失、持續嘔吐、暈眩，
    我們就會認定是腦震盪」、「（檢察官問：通常會用何方式
    認定病患有記憶喪失？）通常病患不會自己說他記憶喪失，
    而是我們問他發生何事，如果病人無法描述發生何事，我們
    會問更之前之車禍前要去何處，或受傷之後何人扶你起來，
    何人送你上救護車，如果有記憶喪失的人前後所述就不能連
    結」、「（辯護人問：什麼是臨床上的腦震盪？）腦震盪是
    臨床診斷，不是影像學的診斷，儀器的檢查都正常，但是病
    人有這樣的症狀出來。」、「（辯護人問：你說到記憶喪失
    的情形可否再說明？腦震盪之後記憶喪失的情形為何？）如
    果是外傷造成的記憶喪失，可能會產生短暫或長期記不起來
    的情形。」、「（陪席法官問：依照你剛才的說法，本件的
    記憶喪失的判斷，當時儀器的診斷是正常的，純粹是依你和
    被告的互動診斷出來的？）是。」、「（審判長問：記憶喪
    失與判斷能力的喪失，是否相同？）不一樣，當時他如何決
    定做什麼事情，後來忘記為何做此決定與他無法判斷是不同
    的…。」、「（審判長問：短暫記憶的喪失，喪失的那段期
    間，有無決定要做何事情的能力？）有。」、「（審判長問
    ：所以當時的行為是有意識的，只是後來忘記為何要這麼做
    ？）是的」等語（見本院卷99年9 月24日審判筆錄第4 頁至
    9 頁），足見證人劉耿顯所以診斷被告至行政院衛生署臺北
    醫院就診時，有短暫的記憶喪失及腦震盪之現象，主要判斷
    依據係來自其與被告間互動為主，且因其詢問被告於車禍前
    、後所發生相關事實，發現被告並無法清楚描述整個事件之
    經過，才會為上開之診斷，而由證人劉耿顯為上開診斷時並
    無客觀理學檢查可資為憑，且僅能依據病人即被告到院時之
    狀況推認被告於案發時有無短暫記憶喪失之情，再被告於就
    醫前已先至警局詢明其傷因來自車禍，其對於車禍經過應有
    相當之認識，何以被告到院就診時仍給予證人劉耿顯如此明
    顯之「腦震盪」之臨床判斷表徵？等情觀之，是證人劉耿顯
    即非不可能受被告有心誤導而作出與實際病情不符之判斷，
    復質以本件被告之職業為牙醫師，此有被告之急診病歷所示
    之「職業欄係牙醫師」附卷可稽（見本院卷第40頁），而被
    告既為醫療專業人士，對於腦震盪之臨床診斷應知之甚詳，
    況被告就診時其腦部有經電腦斷層檢查，發現其並無受有如
    腦挫傷、腦水腫等傷害，是被告是否有濫用其專業醫療知識
    藉以取得上開腦震盪之診斷，抑或其確因上開車禍事故而受
    有腦震盪之情，於本件即有深究、查證之必要。
(三)、另查，質以被告於警詢時供稱：案發時，當伊開始左轉時，
    就被撞到，但伊不知被什麼撞到，伊以為是汽車撞到伊，後
    來才知道是機車等語（見98年度偵字第27630 號偵查卷第4
    頁），是被告案發時既對其被撞擊之情有所記憶，且其僅係
    不確定係被汽車，抑或係機車所撞擊，可見被告於案發時之
    記憶非全然喪失，故被告是否確有短暫記憶喪失之情，即啟
    人疑竇。再者，觀以卷附之被告所騎乘車號P89-367 號重機
    車之車損照片，該車除有左後車擦痕外，並無其他之車損，
    且據證人即告訴人甲○○於警詢時證稱：被告係自行起來，
    並騎車離去等語（見同上偵查卷第10頁），顯見被告所騎乘
    之機車所受之撞擊力非大，否則被告亦難於遭撞擊後旋即騎
    乘機車返家，故被告於案發時理應未喪失觀察周遭狀況之能
    力，且如證人劉耿顯上開所證記憶喪失與判斷能力之喪失係
    屬二事，是被告於案發時應知悉會有人因此次事故受有傷害
    ，且其既知自身已被其他車輛撞及，理應知自身有肇事之情
    ，其卻仍未下車查看處理，亦未對被害人施以任何救護措施
    ，即逕行駛離現場，徵上諸情，殊難認被告於案發時並無肇
    事逃逸之故意。此外，被告於警詢時供稱：伊不知道自己是
    如何返家，因伊全身有挫傷、頭暈現象，伊和太太二人即至
    中港派出所詢問伊是摔倒還是發生車禍云云，而被告既為醫
    療專業人土，於發生車禍事故後，竟不先至醫院就診，卻反
    而逕至警局詢問其係「摔倒」還是發生「車禍」之情，其案
    發時之反應顯與一般人發生車禍事故後，因不知自身受傷情
    節輕重，均會迅速到醫院就診，以避免喪失黃金治療時間之
    情迥異，而被告身為醫療專業人士，卻有上開異於常人之舉
    措，顯不合情理，且倘被告僅是自行騎乘機車摔倒，其又何
    需大費周張至警局詢問此事，由此反益徵被告當時確已知其
    有上開肇事之行為，其為脫免上開肇事逃逸之罪責，始至警
    局為上開詢問之行為藉以卸責，從而，被告既知悉其有上開
    肇事之行為，卻仍逕行離開案發現場，是被告於案發時確有
    肇事逃逸之故意，至為灼然。
(四)、綜上所述，本件事證明確，被告前開犯行洵堪認定，應予依
    法論科。
二、核被告所為，係犯刑法185 條之4 之肇事逃逸罪。至被告之
    辯護人另為被告辯護稱：被告係因腦震盪而本能的返家向家
    人求救，之後即立即到派出所詢問車禍情形，應符合自首條
    件，依法減輕其刑云云，惟按對於未發覺之罪自首而受裁判
    者，得減輕其刑，刑法第62條前段定有明文。經查，證人陳
    奇宏於本院審理時到庭證稱：伊到場處理車禍事故時，被告
    已不在現場，伊即向派出所通報肇事逃逸的車牌號碼，且請
    求協助查詢車籍資料等語（同上本院審判筆錄第12頁），可
    見被告至警局詢問之前，其上開所為之肇事行為已為有偵查
    權限之人所發覺，此顯與上開自首之規定有間，即無從適用
    上開自首減刑之規定，併此敘明。爰審酌被告之素行良好，
    此有臺灣高等法院被告前科紀錄表在卷可稽，且其因駕車不
    慎肇事發生車禍，因而致被害人甲○○受有前開傷害，惟其
    於肇事後，為逃避刑責，駕車逃離現場，且犯後仍猶飾詞否
    認犯行之態度，均應予非難，惟兼衡其業與被害人甲○○達
    成和解，且已賠償被害人甲○○之損失，再其亦受有左手第
    一掌骨骨折之傷勢等一切情狀，爰量處如主文所示之刑，並
    諭知如易科罰金之折算標準，以資懲儆。
乙、被訴過失傷害部分：
一、公訴意旨略以：被告乙○○於民國98年6 月8 日上午11時33
    分許，騎乘車牌號碼P89-367 號重機車，行經臺北縣新莊市
    ○○路、昌隆街口，欲由外側車道左轉進入中港路432 巷時
    ，本應注意左彎車應讓直行車先行，且依當時情況，並無不
    能注意之情事，竟疏未注意左後方來車而貿然左轉，適同向
    左後方之甲○○騎乘車牌號碼196-DDT 號重機車直行至同一
    路口時，因閃避不及而撞及乙○○所騎乘之重機車，致甲○
    ○人車倒地而受有左鎖骨骨折、左肩、左腹、左膝、左踝多
    處擦傷及腹部鈍傷併血尿等傷害。
二、按告訴乃論之罪，告訴人於第一審辯論終結前得撤回其告訴
    ，又告訴經撤回者，應諭知不受理之判決，刑事訴訟法第23
    8 條第1 項、第303 條第3 款分別定有明文。
三、查本件告訴人甲○○告訴被告乙○○過失傷害案件，公訴人
    認被告係犯刑法第284 條第1 項前段之過失傷害罪，依同法
    第287 條前段之規定，須告訴乃論；茲據告訴人於99年7 月
    15日具狀撤回本件告訴，有該撤回告訴狀1 紙在卷可稽，依
    前揭條文規定，本件爰逕為公訴不受理之諭知。
據上論斷，應依刑事訴訟法第299 條第1 項前段、第303 條第3
款，刑法第185 條之4 、第41條第1 項前段，判決如主文。
本案經檢察官李超偉到庭執行職務。
中    華    民    國    99    年    10    月    14    日
                     交通法庭  審判長法  官  李釱任
                                     法  官  鄭水銓
                                     法  官  陳正偉
上列正本證明與原本無異。
如不服本判決，應於判決送達後10日內敘明上訴理由，向本院提
出上訴狀 (應附繕本) ，上訴於臺灣高等法院。其未敘述上訴理
由者，應於上訴期間屆滿後20日內向本院補提理由書「切勿逕送
上級法院」。
                                      書記官  許慧禎
中    華    民    國    99    年    10    月    14    日
附錄本案論罪科刑法條全文：
中華民國刑法第185 條之4
駕駛動力交通工具肇事，致人死傷而逃逸者，處6月以上5年以下
有期徒刑。

司法院資訊處製作；財團法人民間司法改革基金會備份。
